臺灣新竹地方法院民事判決
108年度簡上字第119號
上  訴  人  謝秀和  
            謝秀惠  

兼共同訴訟  謝秀桃  
代  理  人  
被上訴人    范秀春  

訴訟代理人  戴愛芬律師
上列當事人間請求返還不當得利事件，上訴人對於民國108年8月
30日本院竹北簡易庭108年度竹北簡字第187號第一審簡易判決提
起上訴，本院於民國110年11月3日言詞辯論終結，判決如下：
    主  文
上訴駁回。
第二審訴訟費用由上訴人負擔。
    事實及理由
一、上訴人原審起訴意旨及本院主張除與原判決記載相同者，茲
    予以引用之外，另補稱：
（一）本院98年度竹北簡字第95號返還土地事件(下稱前案）雖
      於訴訟中達成協議，於被上訴人先夫謝○霂點交土地後撤
      回返還土地部分訴訟。然本件訴訟當事人係土地所有權人
      乙○○、丙○○、丁○○3人，於前案訴訟中發現原本該屬於上
      訴人先父謝○樓所有之新竹縣○○鎮○○○00地號土地(下稱系
      爭土地)持分3264分之48為被上訴人先夫謝○霂不當登記而
      損及上訴人等所有權持分權益，乃以謝○樓繼承人身份向
      謝○霂之繼承人即被上訴人訴請返還不當得利持分土地。
      而前案起訴時原告只有出租人謝○松，後追加備位聲明及
      備位原告謝○○蔥、謝○松、謝○田、己○○；乙○○、丙○○、謝
      秀珠、丁○○共8人，嗣前案言詞辯論前，謝○松已就訴請終
      止租約返還出租使用土地權部分，具狀撤回先位及備位返
      還土地使用權之聲明，足以證明本件上訴人乙○○、丙○○、
      丁○○與前案有關租賃土地終止租約返還土地使用權點交範
      圍之協議書及前案和解筆錄所述有關因租賃產生之賠償金
      給付並無任何關連，上訴人等非前案之訴訟當事人。再者
      ，前案返還土地使用權之訴訟當事人僅謝○松1人，因租賃
      關係所生之土地返還請求權債權訴訟，且該協議書內容係
      承租人謝○霂點交所租用之土地返還給出租人謝○松間之約
      定，並無提及上訴人。而和解筆錄中有關因終止租約衍生
      之賠償金及其他請求，亦與本件上訴人完全沒有瓜葛，也
      證明上訴人非前案有關租賃土地使用權部分之訴訟當事人
      ，上訴人等與謝○霂間僅就互有道路通行權部分進行和解
      。再就訴訟標的而言，前案訴訟就上訴人部分，僅確認上
      訴人與謝○霂分管水泥坡崁以上B區共有持分土地有寬六米
      約120平方公尺之袋地通行權而已。至於上訴人對於複丈
      圖中發現所有權持分48平方公尺仍不當登記所有權持分在
      謝○霂名下，於前案中未曾提出不當得利返還之聲明或和
      解之討論，亦無拋棄請求權之問題。而本件上訴人所主張
      之訴訟標的，係不當得利所有權持分所生之利益返還請求
      權。是前案與本件訴訟無論當事人、訴訟標的或聲明均有
      不同。兩造亦從未就界線位置爭點或返還租賃地之範圍於
      前案中進行任何實質舉證或攻擊防禦之辯論，何來受爭點
      效之拘束。原審未詳究兩案當事人及訴訟標的本質上之不
      同，不當套用民事訴訟法第380條第1項及第400條第1項爭
      點效及不當引用最高法院91年台上字第790號、92年台上
      字第315號等判例而駁回上訴人之訴，顯有不當。
（二）系爭土地於分產與訴外人謝○鑑及謝○樓共有時，原以整排
      茶樹為界線。嗣於79年間改以電線桿及舊石頭坡崁為界，
      此亦為謝○霂向謝○鑑購買系爭土地時所明知，謝○霂於購
      買後為宣示及釐清其持分範圍，尚自行於舊坡崁上
　　　舖設水泥坡崁加強做為界標。98年間，上訴人等因謝○霂
      及被上訴人違規使用系爭租賃土地且拒不願解除契約返還
      租賃土地，上訴人等乃於97年11月26日依據權狀登載面積
      ，亦即甲○○所繪製以坡崁為基準線測量所得之面積1904平
      方公尺為標的，起訴請求謝○霂拆除違建返還土地使用權1
      904平方公尺，承辦法官為確認實際出租範圍，會同雙方
      到場履勘測量，履勘當時，謝○松明確陳述以坡崁中間點
      為界，實際意思即為坡崁為分界線，只因坡崁有些寬度，
      所以他認為以坡崁寬度的中間點為界更精確，且謝○松會
      表示分管面積為0.1904公頃，也是因為根據甲○○所繪測量
      圖。至於謝○霂於履勘時則以坡崁外靠近上訴人分管處為
      界含糊其詞帶過，未具體明確回覆界線問題。嗣於
　　　98年4月8日複丈成果圖出來後，上訴人等才發現，原來該
      屬於上訴人等分管所有坡崁以下之系爭土地48平方公尺面
      積，竟然仍被不當登記所有權持分在謝○霂名下。當時上
      訴人與委任律師商討後，以前案訴訟中兩造已追加主張道
      路通行權之訴，因繼承問題當事人又追加上訴人之母及手
      足多人，若在前案再追加主張要求謝○霂返還該48平方公
      尺之不當得利所有權持分之訴，更會增加案件之複雜度而
      拖延出租土地返還取回時間，委任律師並明確告知謝○霂
      名下所有權持分中坡崁以下之48平方公尺範圍係屬不當得
      利之土地所有權持分，上訴人隨時可另案請求，而建議上
      訴人就起訴時原已登記所有權持份範圍之1904平方公尺先
      行和解取回該部分土地使用權。上訴人認同當時訴訟代理
      人分析，且協議書第1點後段預留但書特別加註「上開訴
      訟事件，兩造爭執之事項，交由民事法庭依法判決認定」
      ，故上訴人之兄即土地出租人謝○松方於98年9月23日簽立
      協議書同意於點交有登記持分的面積1904平方公尺後撤回
      租賃土地使用權訴訟部分。此亦有前案上訴人委任律師撰
      寫之民事撤回部分訴訟暨辯論意旨（四)狀，事實及理由
      一表述：「本件因兩造已於98年9月23日就本訴部分(返還
      租賃土地使用權之訴)達成部分和解…，謝○霂於94年9月23
      日將…複丈成果圖(A)1904平方公尺交付給謝○松點交完畢
      ，…至於租約關係等爭議及兩造於本事件之其他爭議，則
      約定由法院再依法判決定認定…，爰依所示協議撤回(A)部
      分面積1904平方公尺土地返還…」可資為證。詎原審未詳
      查前案來龍去脈及協議書內容之詳細始末，錯指上訴人於
      前案中對於該48平方公尺土地無有爭議等駁回上訴人請求
      ，並以上訴人於前案土地使用權範圍已部分和解而撤回訴
      訟，推定上訴人就被侵害之土地所有權持分也已一併和解
      ，顯有謬誤。又甲○○於原審審判期間，與上訴人line通訊
      中承認其於96年出具之測量面積，測量時因依據日據時代
      的老舊圖面而有誤差。前案承辦法官亦特別指示竹北地政
      測量員就二造之爭執差異範圍繪製複丈成果圖中，清楚勾
      勒雙方爭執差異即本案訟爭之複丈圖所示之1-2-3-4點連
      線範圍0.8公尺寬、60公尺長(48平方公尺)仍被被上訴人
      無正當理由登載所有權持分。詎原審判決竟認「兩造在前
      案以來對各自分管面積從未曾有爭議，就各自分管界線也
      只有以坡崁之中間點或坡崁靠近1-2虛線之爭執而已」，
      然查所謂坡崁之中間點即為複丈圖所示之3-4點連線為界
      線，與1-2點連線分明有0.8公尺寬60公尺長差距之爭執，
      原審竟謂雙方就各自分管之面積未曾有過爭議，判斷顯有
      不合邏輯之違誤。
（三）系爭土地係上訴人輾轉繼承謝○樓繼承自先祖父謝○谷而來
      ，被上訴人則是繼承其夫謝○霂向謝○鑑購買謝○鑑繼承自
      先祖父謝○谷所分配之應有分管權利範圍而來。上訴人分
      配到之權利持分範圍，雖產權登記名義人從謝○鑑名下至
      謝○霂於只買謝○鑑分管權利範圍情況下而將產權全
　　　部登記至謝○霂名下，實際上雙方分管使用權利範圍始終
      都以舊石頭坡崁或電線桿或謝○霂所重新施作之水泥坡崁
      為雙方之分界線，從無爭議。上訴人於96年根據甲○○繪製
      之分管圖及計算出之分管面積，向地政事務所申請持分產
      權登記亦為不爭事實，甲○○測量時謝○霂及上訴人代表己○○皆認同以水泥坡崁為界，也經甲○○確認無誤。
　　　原審未審視台灣農牧用地分管界線，多以坡崁或圍籬區分
      之民情風俗習慣，對於上訴人提出需調查之人證及物證以
      及現場履勘之請求未為調查，也未說明何以不用調查之理
　　　，反而採用前案謝○霂陳述以坡崁外，靠近聲請人分管處
      為界之含糊閃爍言詞做為判斷分界之依據，有調查證據不
      足之違誤。苟若坡崁以下系爭48平方公尺土地屬於被上訴
      人或謝○霂所分管，何以謝○霂在買下謝○鑑之權利範圍後
      ，所鋪設之水泥坡崁不鋪設在其所主張的分管界線上，反
      而留下該系爭48平方公尺土地在網狀圍籬外，不管不理
　　　任其荒蕪?是經詳實比對甲○○之測量圖與98年4月8日竹北
      地政事務所正確之複丈成果圖，證實被上訴人(B區)坡崁
      以下至(A)區分管界線範圍亦即複丈圖1-2-3-4點連線範圍
      之48平方公尺持分，實質上應屬上訴人所繼承自先父謝○
      樓之分管及應有所有權持分範圍無疑。是謝○霂無正當理
      由所得之土地所有權持分造成上訴人之損失，被上訴人繼
      承此不當得利土地持份後再將此不當得利持分出售獲取不
      當得利價金新台幣（下同）204,705元，依民法第179條、
      第181條規定，該48平方公尺在坡崁以下土地原應屬上訴
      人所有，因甲○○出具之錯誤測量圖致短少移轉登記48平方
      公尺所有權持分而造成上訴人損失。以被上訴人出售其土
      地總價580萬元、面積1360平方公尺計算，總計被上訴人
      獲取之不當得利價金共204,705元，上訴人請求被上訴人
      返還前開不當所得，於法有據。
（四）又被上訴人於104年間繼承謝○霂系爭土地持分時雖連同謝
      ○霂不當得利之48平方公尺持分一併繼承登記，嗣被上訴
      人為逃避上訴人之追討，而於107年底出售脫產轉移給第
      三人宋俐文。然於執行點交時，只點交其實際持有之水泥
      坡崁以上權利範圍給予宋俐文，宋俐文於點收土地後於
　　　108年4月間發包，請工人沿著點交之土地分界線水泥坡崁
      上搭建鋼柵圍籬為界，此均經施工工頭及宋俐文所證實，
      足認水泥坡崁確實是雙方之權利分界線無疑。至被上訴人
      指稱上訴人兄長設置之鐵柵門可證明此處為分界線云云，
      惟查水泥坡崁以下區域本屬上訴人等繼承自謝○樓之實質
      權利範圍，上訴人欲將鐵柵門設在與水泥坡崁齊平線上或
      內縮數公尺或不設鐵柵門，均為上訴人之權利及自由。就
      上訴人所知，任何個人或公司行號設置鐵門或大門位置，
      為圖吉利，無不依風水或吉祥數字或實用性而決定安設鐵
      柵門或大門位置，而非以土地分界作為大門設置位置的唯
      一依據。又系爭水泥坡崁上方土地與下方土地有150公分
      以上之高低落差，一旦下大雨土石流或坡崁上方的泥水會
      直接傾吐灌入上訴人等所使用下方土地而嚴重影響下方土
      壤使用規劃及造成農作物損害，因而特別預留約1公尺之
      距離為日後要蓋排水溝渠及樹木生長之用。上訴人兄長為
      防止土石流及排水用途，早於80年間曾申請政府補助，於
      系爭土地與相鄰地號間設置排水溝渠即可為明證。上訴人
      扣除預備要設置排水溝的距離後設置鐵門也是合情合理之
      規劃，絕非被上訴人片面所指鐵柵門可為分界線判斷之詭
      辯藉詞。上訴人所種排樹與上訴人所立鐵柵門相距有30公
      分之距離，被上訴人忽而指稱上訴人所種排樹為分界線，
      忽而指稱上訴人所立鐵柵門為分界線，被上訴人親身使用
      系爭土地逾25年卻說不清楚權利分界線到底在何處，顯然
      被上訴人係欲藉硬掰土地分界線來否認水泥坡崁才是實質
      權利分界之意圖至為明顯。
（五）又證人甲○○於本院到庭證稱其於96年所測量製作之系爭土
      地區分A、B持份面積圖表中線即為水泥坡崁底端線，其當
      時是在土地所有權人謝○霂及上訴人兄長己○○所共同指認
      土地使用權及所有權權利分界線為水泥坡崁無誤後才以水
      泥坡崁底端為測量基準線測量面積。坐落於水泥坡崁上之
      土地界標（樁)也經己○○證稱土地界樁是96年甲○○測量時
      ，由己○○出資買二個土地界樁交給甲○○，在謝○霂及己○○
      共同見證後由甲○○負責釘土地界樁，甲○○於訊問時雖表示
      不記得土地界樁是否他釘的，但對己○○之陳述亦當庭默認
      沒有異議，是水泥坡崁上之土地界標確是權利分界線證物
      之一。證人己○○及甲○○所指陳以水泥坡崁或坡崁底端位置
      為界，或謝○霂所陳「坡崁靠近原告分管處為界線」之用
      詞有些微差異，然該三人所指之點或線實為同一點線位置
      上，即以水泥坡崁為雙方使用權及所有權分界毫無爭議。
      至證人戊○○證詞所表達之方式天馬行空，其證稱系爭土地
      一人一半純粹是個人欠缺常識一廂情願的想法，與祖父分
      產的原則及概念完全不相符。分產同意書第二頁所登載園
      地中的上平原、下平原兩大區域原本是相連在一起之一大
      片土地，因配合政府開拓馬路土地被分隔成相隔馬路的上
      平原及下平原二大區域。分產同意書載明上平原分成2分(
      份)，編號為上4塊及編號下5兩小單位土地，上4與下5兩
      小單位土的分界線就是以石頭坡崁為分界線，上4下5編號
      的使用權及所有權持份也是以石頭坡崁為界線而丈量登記
      各自的所有權持份面積而非以總面積除以2各自持分1/2。
      爭土地為下平原這大塊區域，下平原也是分成編號上6塊
      與下7塊二份小單位，上6與下7两分單位區塊的分界標示
      也如同上平原大區塊是以石頭坡崁為分界線，上6與下7兩
      小分單位的所有權持分面積當然也是以石頭坡崁為分界丈
      量登記持份面積乃天經地義且符合祖父分產邏輯之事。被
      上訴人先夫謝○霂同樣有此認知才會於96年配合以石頭坡
      崁為界，請甲○○丈量持份面積，將產權持份登記返還至上
      訴人等名下。苟若先祖父的分產意旨為一人一半使用權及
      所有權持份，兩造只要將系爭土地面積除以2等分直接登
      記所有權持份返還上訴人等即可，謝○霂又何需再請甲○○
      丈量移轉持份面積，益徵戊○○一人一半之說乃自我臆測之
      詞，毫無根據而無參考價值。為此爰為上訴聲明：㈠原判
      決廢棄。㈡被上訴人應給付上訴人不當得利價值金共計204
      ,705元；亦即被上訴人應各自給付上訴人乙○○、丙○○、丁○○各68,235元，及自原審起訴狀繕本送達次日起至清償日
      止，按年息百分之五計算之利息。㈢第一、二審訴訟費用
      均由被上訴人負擔。㈣上訴人等願分別供擔保請准宣告假
      執行。
二、被上訴人之答辯，除與原判決記載相同者，茲引用之外，另
    補稱：
（一）上訴人及其胞兄謝○松於97年間對謝○霂提起返還土地之前
      案訴訟，該起訴狀訴之聲明第一項為謝○霂應將系爭土地
      上訴人所分管之1,904平方公尺部分上之地上物拆除，嗣
      於98年2月5日法院會同竹北地政事務所測量人員及兩造至
      現場履勘，謝○霂陳述兩造分管界址是以坡崁外、靠近聲
      請人分管處為界等語，到場之謝○松（或訴訟代理人）則
      稱以「坡崁中間點」為界，並陳述兩造分管面積分別為0.
      1904公頃及0.1360公頃等語，最後兩造均同意以上開面積
      為分管範圍測量依據（見第95號卷第65頁），竹北地政事
      務所於98年4月8日至現場測量後，出具如附圖所示之土地
      複丈成果圖，其後謝○松與謝○霂於98年9月23日簽署協議
      書，由謝○霂將附圖A部分面積1,904平方公尺土地交付謝○
      松點交無訛，並協議上開訴之聲明第一項已點交而無實益
      ，應予撤回，兩造並於98年9 月30日達成訴訟上和解。是
      依上開說明，兩造在前案以來就各自分管之面積未曾有過
      爭議，就各自分管之界線，也只有「以坡崁之中間」、或
      「坡崁靠近聲請人分管處（即1-2虛線）」之爭執而已，
      從未曾出現過原告於本案所稱之「1-2-3-4 連線圍起來的
      坡崁均屬上訴人」之陳述，上訴人於本件為反於上開事件
      之主張，已難認為有理。再觀附件之複丈成果圖說明1 ，
      其上載明：「圖示虛線1-2 點所示係依分管圖所示A 、B 
      區面積而計算之位置，A 區面積1904㎡、B 區面積1360㎡，
      虛線3-4 係現場水泥坡崁（測量至崁下）距虛線1-2 點0.
      8 ｍ」等文字，已明確記載依上開面積計算後劃出A 、B 
      區之分界線為1-2 虛線，而兩造前案亦以此為點交範圍履
      行完畢，且為訴訟上和解，足認上訴人對附件之複丈成果
      圖所示之A 、B 區分管位置、範圍及雙方所有權應有部分
      比例等均已無爭執。兩造於前案所簽署之和解筆錄，已確
      認兩造就系爭土地之分管範圍，係以附圖A、B區域為範圍
      ，上訴人本應受其拘束，且該和解筆錄更記載「四、兩造
      其餘請求拋棄」，顯見雙方已有拋棄任何請求權利之意。
      故不論上訴人於前案中就兩造就系爭土地之分管範圍是否
      有所爭議，其權利皆已因拋棄而消滅，自不得再行主張。
（二）上訴人雖以前開協議書曾記載「上開訴訟事件，兩造爭執
      之事項，交由該民事法院依法判決認定」等語，主張其自
      始對於點交範圍(即分管點)有爭執，且已保留其他法律追
      訴權之本質云云。然查，上開協議書係於98年9月23日簽
      署，觀其協議內容，謝○霂將附圖所示複丈成果圖A部分面
      積1904平方公尺交付謝○松受領點交，而前案之其餘爭議
      則未在協議書範圍之內，交由民事法院依法判決認定。而
      上訴人與謝○霂嗣後於98年9月30日就前案成立訴訟上和解
      ，並表示「其餘請求拋棄」，足見雙方於98年9月23日簽
      署協議書後，業於98年9月30日就前開協議書所稱之「兩
      造爭執之事項」，於訴訟上達成和解。而上訴人於前案中
      ，從未提及分管面積有誤之爭議，亦無任何保留請求追訴
      權之意思表示，竟於前開和解筆錄成立後之近10年後，始
      主張前揭複丈成果圖所記載以虛線1-2點為區分上訴人所
      取得分管位置及面積有誤，應以虛線3-4點為區分，被上
      訴人多取得48平方公尺構成不當得利云云，自屬無據。
（三）再按民法第759條之1規定，不動產物權經登記者，推定登
　　　記權利人適法有此權利。土地法第43條規定：「依本法所
　　　為之登記，有絕對效力」。系爭土地應有部分1360/3264
      原登記在謝○霂名下，被上訴人因謝○霂死亡繼承其應有部
      分，並於104年5月26日以分割繼承為原因登記為系爭土地
      共有人。則被上訴人嗣後以系爭土地共有人身分，出售系
      爭土地應有部分1360/3264予訴外人宋俐，乃基於所有權
      人身分合法行使權利，本有法律上原因，自不構成不當得
      利。上訴人並未敘明被上訴人依所有權人身分行使權利，
      出售系爭土地應有部分，有何無法律上之原因，已屬無據
      ，又僅空言就已拋棄之權利再為爭執，自無理由。並為答
      辯聲明：上訴人之上訴駁回；歷審訴訟費用均由上訴人負
      擔。
三、本院之判斷： 
（一）查系爭土地原為上訴人先祖父謝○谷所購買並借名登記為
      謝○鑑名義，61年8月8日謝○谷分產時，將系爭土地分配給
      長子謝○鑑及三子即上訴人先父謝○樓共有，分配表同意書
      第四點註明「田園土地經抽籤分定後，所有權名譽（義）
      暫不移轉，往後若有買賣情事，原土地所有權狀持有人不
      得為難拒不蓋章」；嗣被上訴人之夫謝○霂於84年2月28日
      向謝○鑑購買其所有權範圍，因礙於系爭土地為農地無法
      分割，謝○鑑乃將系爭土地所有權全部移轉登記至謝○霂名
      下。89年5月1日謝○霂向謝○樓承租系爭土地坡崁以下謝○
      樓分管範圍，租期10年。96年6月間謝○樓過世後，上訴人
      等請求謝○霂將系爭土地屬謝○樓權利部分移轉登記為渠3
      人共有，上訴人並委由其兄己○○辦理相關事宜。己○○與謝
      ○霂乃共同委請甲○○現場施測系爭土地後出具測量圖算定
      面積，嗣謝○霂於96年11月13日以買賣為原因，將系爭土
      地所有權應有部分3264分之1904移轉登記與上訴人（上訴
      人乙○○權利範圍3264分之635、上訴人丙○○權利範圍3264
      分之635、上訴人丁○○權利範圍3264分之634）。又上訴人
      與謝○松於97年間共同向本院提起訴訟，以前揭租約已於9
      3年2月更改由謝○樓長子謝○松出租，因謝○霂違約而終止
      並請求謝○霂將承租之系爭土地面積1,904平方公尺返還謝
      ○松，並確認上訴人等與謝○霂共有由謝○霂分管坐落於系
      爭土地上如前案起訴狀附圖B部分所示寬度六米之道路，
      面積約120平方公尺範圍內之土地有通行權存在，案分本
      院98年度竹北簡字第95號返還土地事件。惟因謝○霂否認
      與謝○松重訂租約，並反訴請求確認與上訴人共有之系爭
      土地如反訴狀附圖所示寬度六米之道路，面積約422平方
      公尺範圍內土地有通行權存在，上訴人等乃追加謝○樓之
      其餘繼承人即謝曾香蔥、謝興田、己○○、謝秀珠為備位原
      告，並備位聲明請求謝○霂於租約終止後返還承租土地予
      謝○樓之全體繼承人。嗣謝○霂與謝○松於訴訟外達成和解
      並簽立協議書，由謝○霂將其承租之系爭土地如前案所附
      土地複丈成果圖所示(A)部分面積1,904平方公尺土地交付
      謝○松受領完畢。謝○松並撤回終止租約返還承租土地之先
      、備位聲明部分，雙方當事人並就確認通行權本、反訴部
      分成立訴訟上和解等情，有系爭土地地籍圖謄本、土地登
      記謄本、異動索引、祖產分配表及同意書、甲○○出具之測
      量圖、前案和解筆錄及前案土地複丈成果圖、土地所有權
      買賣移轉契約書在卷可稽（見原審卷第13至24頁、45至48
      頁、第78至82頁），並為被上訴人所不爭，復經本院依職
      權調取前案全卷核閱無訛，自堪認為真正。
（二）次按當事人主張有利於己之事實者，就其事實有舉證之責
      任，民事訴訟法第277條前段定有明文。本件上訴人主張
      其於前案法官囑託地政人員測量後，發現甲○○私測所出具
      之實測圖持分面積登載不實，將原本該屬於上訴人A區持
      分內48平方公尺（寬0.8公尺×長60公尺）植入為B區謝○霂
      所有持分面積內（即前案土地複丈成果圖(B)部分即虛線1
      -2-3-4點連線），故謝○霂原應返還上訴人系爭土地持分3
      264分之48。惟被上訴人於繼承謝○霂就系爭土地之應有部
      分3264分之1360後，於107年10月22日將其持分土地以580
      萬元出售予第三人宋俐伶，為此依民法第179條、第181條
      規定，請求被上訴人返還不當得利204,705元，而被上訴
      人則以兩造於前案已確認系爭土地之分管範圍係以前案附
      圖A、B區域為範圍，上訴人應受拘束，且上訴人與謝○霂
      嗣後於98年9月30日就前案成立訴訟上和解，並表示「其
      餘請求拋棄」，足見雙方於98年9月23日簽署協議書後，
      業於98年9月30日就前開協議書所稱之兩造爭執之事項，
      於訴訟上達成和解，上訴人並拋棄其餘請求，自不得再行
      主張為抗辯，是揆諸前開說明，自應由上訴人就兩造對系
      爭土地之權利範圍為何及謝○霂或被上訴人就系爭土地應
      有部分為3264分之1360有不當得利之事實負舉證責任。查
      ： 
　１、按學說上所謂之「爭點效」，係指法院於確定判決理由中
      ，對訴訟標的以外當事人所主張或抗辯之重要爭點，本於
      兩造辯論之結果所為之判斷結果，除有顯然違背法令，或
      當事人提出新訴訟資料足以推翻原判斷之情形外，於同一
      當事人間，就與該重要爭點有關之他訴訟，不得再為相反
      之主張，法院亦不得作相異之判斷而言，其乃源於訴訟上
      之誠信原則及當事人公平之訴訟法理而來。是「爭點效」
      之適用，除理由之判斷具備「於同一當事人間」、「非顯
      然違背法令」及「當事人未提出新訴訟資料足以推翻原判
      斷」等條件外，必須該重要爭點，在前訴訟程序已列為足
      以影響判決結果之主要爭點，經兩造各為充分之舉證，一
      如訴訟標的極盡其攻擊、防禦之能事，並使當事人適當而
      完全之辯論，由法院為實質上之審理判斷，前後兩訴之標
      的利益大致相同者，始應由當事人就該事實之最終判斷，
      對與該重要爭點有關之他訴訟負結果責任，以符民事訴訟
      上之誠信原則（最高法院109年度台上字第632號判決意旨
      參照）。本件被上訴人雖以前詞置辯，惟本件係上訴人主
      張其於前案訴訟期間測量系爭土地分管範圍時，發現甲○○
      測量持分面積登載不實，將48平方公尺誤植為謝○霂持分
      面積（即前案竹北地政事務所98年4 月8 日系爭土地複丈
      成果圖(B)部分即虛線1 至2 點連線至虛線3 至4 點連線
      ），故本於不當得利訴請謝○霂之繼承人返還其所受利益
      ，而前案係謝○松主張終止租賃契約請求謝○霂交還所承租
      之系爭土地，並由兩造各自請求確認就對方分管之系爭土
      地有通行權存在；上訴人於前案中，並未提出謝○霂持分
      之系爭土地有不當得利之主張或經前案當事人為辯論審理
      ，且前案訴訟事件之當事人、訴訟標的，與本件訴訟之間
      ，均不具同一性，況前案訴訟係經一部撤回、一部成立和
      解，業如前述，是前案對於本件並無既判力或爭點效可言
      ，被上訴人抗辯上訴人應受前案和解內容中「其餘請求拋
      棄」及爭點效所拘束，尚有誤會，先予敘明。 
　２、又系爭土地原為謝○谷所有，並借名登記為謝○鑑名義，嗣
      於謝○谷分產時分配予謝○鑑及謝○樓共有，惟觀之上訴人
      所提出之祖產分配表及同意書（見原審卷第16至18頁）內
      容至為簡陋，就上訴人所主張為園部分之系爭土地，僅記
      載「○鑑：6號、○樓：7號」，並於同意書第四點記載「田
      園土地經抽籤分定後，所有權名譽（義）暫不移轉，往後
      若有買賣情事，原土地所有權狀持有人不得為難拒不蓋章
      」而已，並未記載二人之權利範圍。是就抽籤分得系爭土
      地之共有人謝○鑑、謝○樓內部間個人之權利持分，究應以
      實際分管占有範圍為準，亦或按比例共有，頗滋疑議。參
      以證人即謝○鑑之子戊○○到庭證稱：「（新竹縣○○鎮○○○00
      地號之前是否你祖父謝○谷所有？）是，當時分給謝○鑑、
      謝○樓」、「（ 你知道系爭土地分給謝○鑑、謝○樓之權利
      範圍如何分的？）有兩種分法，一個就是一人一半，另一
      個就是以駁崁為準，當初他們倆兄弟怎麼分的我們也不清
      楚，沒有人知道，只有他們倆兄弟知道，所以基本的常識
      就是一人一半，如果以證據論的話就是以駁崁為分界」、
      「（為何以證據論的話就是以駁崁為分界？）只有兩個人
      ，阿公的立場就是一人一半，以事後來看駁崁上就是謝○
      鑑，駁崁下就是給謝○樓，這些東西都有歷史痕跡」、「
      （石頭駁崁上面是誰種？）從我祖父時代就在種橘子，後
      來種茶，後來又改種柚子，駁崁上、駁崁下我也有種，謝
      ○鑑跟謝○樓也都有種，沒有什麼分，大家一起種」、「（
      既然沒有分為何要用駁崁為界？）那時候就種各自的駁崁
      ，駁崁上面是老大種的，老三也去幫忙，駁崁下面是老三
      的，老三種的時候老大也會去幫忙，大家都沒有分彼此、
      分工合作」等語（見本院卷第296、297頁），益徵謝○樓
      與謝○鑑共有之系爭土地，分管位置及權利範圍並未明確
      區分。
  ３、上訴人雖主張96年間甲○○出具的實測圖持分面積登載不實
      ，98年間於前案複丈時才發現云云。然查，證人甲○○至庭
      結稱：「（原證4號測量圖是否你製作？）是」、「（測
      量當天有誰在場？）謝○霂、己○○及丙○○都在場」、「（
      你當時是根據兩造指界來測量繪圖的嗎？）是」、「（當
      場兩造有無共同指界？）有，就是以現況石頭砌起來的坡
      崁」、「（該坡崁有寬度，你是以坡崁的中心線測量或是
      以坡崁的上或下為邊線？）我是以坡崁底下為界，坡崁上
      面是屬於謝○霂的」、「（面積是你將界線畫出來後計算
      所得？）是」、「（當場指界時，兩造對於你剛剛所述的
      界址都認同嗎？）是」、「後來兩造有請地政事務所測量
      ，差了0.8 公尺，我測量時依據的是日據時代的地籍圖，
      圖比較老舊，地政事務所出的圖也是依據日據時代的圖，
      沒有重測過」、「（0.8公尺是否在誤差範圍內？）以日
      據時代的圖會有這樣的現象」、「（你個人的意見是你的
      圖是正確的，還是後來98年測量的圖是正確的？）這個很
      難認定，我認為我測量的是正確的，但是我也不能說另一
      份是錯誤的」（見本院卷第268至270頁），核與證人己○○
      證稱：「測量當天你有無會同指界？）有」、「（當天有
      誰在場？）剛剛證人講錯了，我妹妹丙○○沒有在場，當天
      有我、謝○霂、甲○○三個人在場」、「（你當時是代表謝○
      樓這邊去指界？）是」、「（剛剛證人甲○○證述，你們共
      同指界以石頭坡崁下緣為界，坡崁上面屬於謝○霂的，坡
      崁下的屬於你們的，有無意見？）剛剛證人甲○○陳述是石
      頭坡崁，其實測量時是水泥坡崁，原來的坡崁在謝○霂跟
      我爸爸承租下面的土地時，就在石頭坡崁上鋪設水泥了，
      到現在都沒有改變」、「（坡崁上面屬於謝○霂的，坡崁
      下的屬於你們的，有無意見？）沒有意見」等語（見本院
      卷第275、276頁），除在場之人有無丙○○不同外，其餘情
      節大致相符，足見上訴人之代表人己○○與謝○霂於其時共
      同指界以坡崁崁底為界線，崁底以上（即實測圖B部分）
      面積1,360平方公尺由謝○霂分管，崁下（即實測圖A部分
      ）面積1,904平方公尺則由上訴人分管，並據此協議確定
      雙方權利範圍而終止借名登記關係，再由謝○霂以買賣名
      義將系爭土地應有部分3,264分之1,904移轉登記予上訴人
      所有。
　４、按無法律上之原因而受有利益，致他人受損害者，應返還
      其利益。雖有法律上之原因，而其後已不存在者，亦同，
      此觀民法第179 條規定即明。據此不當得利之成立，須具
      備無法律上之原因此一要件始足當之，故如有法律上之原
      因時，即無成立不當得利之可言。又所謂錯誤，乃指意思
      表示之人對於構成意思表示內涵之效果意思，與其表示於
      外之表示內容，因錯誤或不知而致生齟齬而言（最高法院
      51年台上字第3311號判例參照），本件上訴人雖主張其對
      於系爭土地持分應為3264分之1952，因甲○○測量不實將48
      平方公尺植入謝○霂所有持分範圍，致其誤認而同意謝○霂
      將系爭土地持分3264分之1904移轉於己云云。惟甲○○或前
      案竹北地政事務所測量人員均係本於日據時期之舊地籍圖
      測量系爭土地，因老舊及年代久遠易有誤差，業據甲○○證
      述如前，尚不得遽認甲○○測量圖即有短少上訴人48平方公
      尺之誤差。再者，系爭土地謝○樓持有部分原借名登記於
      謝○鑑名下，嗣謝○鑑將其應有部分出賣予謝○霂，因礙於
      土地無法分割而全部移轉至謝○霂名下，謝○霂於受讓時亦
      明知系爭土地有部分為謝○樓所有，為被上訴人所不爭；
      上訴人雖主張謝○樓嗣於90年間方知前情，經謝○樓質問謝
      ○霂以農地無法分割等語置辯，謝○樓信其所言而未予追究
      等語，足見自是時起謝○樓就其於系爭土地之應有權利，
      亦與謝○霂成立默示借名登記之合意。嗣上訴人分割繼承
      對系爭土地之繼利，並與謝○霂共同指界後，由甲○○測量
      分管範圍據以計算上訴人與被上訴人各自面積為1,904平
      方公尺、1,360平方公尺，雙方並達成協議終止借名登記
      關係由謝○霂移轉系爭土地持分3264分之1904予上訴人，
      則縱認上訴人之主張屬實，其顯係對系爭土地之應有部分
      「3264分之1952」誤認為「3264分之1904」而與謝○霂同
      意上開協議， 此應屬民法第88條若知情事即不為意思表
      示之錯誤，上訴人自應依民法第90條之規定，於意思表示
      1年內之除斥期間撤銷上開錯誤之意思表示，並主張有得
      撤銷之事由，據以請求謝○霂或被上訴人返還其依憑協議
      「誤載」之內容所受利益。然上開協議作成時間係於96年
      11月13日謝○霂以買賣為原因移轉登記系爭土地予上訴人
      以前，上訴人遲至108年1月10日始提起本件訴訟，顯逾民
      法第90條規定之除斥期間，況其亦從未有撤銷錯誤之意思
      表示，是縱使上訴人對於系爭土地48平方公尺部分有所誤
      認而同意謝○霂移轉「3264分之1904」權利範圍情事，亦
      無准其撤銷之理。從而，本件上訴人雖主張被上訴人應返
      還系爭土地應有部分3264分之48，因被上訴人已將其應有
      部分全部出賣予第三人宋俐伶，故依民法第179條、第181
      條不當得利之之規定，請求被上訴人返還相當於系爭土地
      48平方公尺之價金204,705元云云。惟上訴人與謝○霂之協
      議既非有無效之原因，另縱具有得請求撤銷協議之事由，
      亦已逾除斥期間。而系爭土地應有部分3264分之1360原登
      記在謝○霂名下，被上訴人因繼承分割而繼受謝○霂之應有
      部分，則被上訴人嗣後以系爭土地共有人身分，出售系爭
      土地應有部分3264分之1360予訴外人宋俐伶，乃基於所有
      權人身分合法行使權利，自非屬無法律上原因，不構成不
      當得利。是上訴人請求被上訴人給付204,705元之不當得
      利，要屬無據。
四、綜上所述，上訴人主張被上訴人應依不當得利規定，給付上
    訴人不當得利204,705元；即被上訴人應給付上訴人乙○○、
    丙○○、丁○○各68,235元，及自起訴狀繕本送達次日起至清償
    日止，按年息百分之五計算之利息，為無理由，應予駁回。
    原審為上訴人敗訴之判決，其理由雖有不同，但結論並無二
    致，上訴意旨求予廢棄改判，為無理由，應駁回其上訴。又
    本件為不得上訴第三審案件，本院判決後即已確定，故上訴
    人聲請假執行，核無必要，併此敘明。
五、兩造其餘攻擊或防禦方法及未經援用之證據，經斟酌後，認
    均不足以影響本判決之結果，自無逐一詳予論述之必要，併
    予敘明。
六、據上論結，本件上訴為無理由，依民事訴訟法第436條之1第
    3項、第449條第1項、第78條，判決如主文。 　　　　
中　　華　　民　　國　　110 　年　　11　　月　　30　　日
                    民事第一庭審判長法　官　李珮瑜
                                    法　官　李宇璿
                                    法  官  楊明箴
以上正本證明與原本無異。
本件不得上訴。
中　　華　　民　　國　　110 　年　　12　　月　　2 　　日
                                    書記官　劉亭筠